臺灣宜蘭地方法院民事判決　九十年度簡上字第六九號
　　上　訴　人　丙○○
　　訴訟代理人　甲○○
　　被　上訴人　乙○○
右當事人間請求清償借款事件，上訴人對於中華民國九十年九月十九日本院羅東簡易
庭_九十年度羅簡字第九五號第一審判決提起上訴，本院判決如左：
    主  文
上訴駁回。
第二審訴訟費用由上訴人負擔。
    事  實
甲、上訴人方面：
一、聲明：
（一）原判決廢棄。
（二）被上訴人應給付上訴人新臺幣（下同）五十萬元並自民國八十七年八月一日起
      至清償日止按年息百分之五計算之利息。
二、陳述：除與原審判決書所載者相同茲予引用外，補稱：
（一）系爭借貸契約實際上係存在於兩造之間，上訴人對於被上訴人事後將錢交給誰
      根本不知情，上訴人僅認識被上訴人一人，係經由被上訴人介紹才認識陳聰文
      等人，原本借錢的人是羅麗花，透過陳聰文、林玉蝦找到被上訴人，被上訴人
      再向上訴人告知借貸之事，嗣後才知道羅麗花僅借了四百萬元，依照陳聰文所
      言，可以證明五十萬是被上訴人所拿的。
（二）本件事實發生經過，係因被上訴人打電話給上訴人，提及有人有一塊地要向上
      訴人貸款四百萬元，被上訴人說他很內行，並沒有跟上訴人說誰要借錢，後來
      被上訴人說是要借四百五十萬元，當天被上訴人來找上訴人時僅有兩人在場，
      被上訴人說要拿土地給上訴人設定抵押，但是要先拿二十萬元給地主鄭清讚，
      那天是六月十日早上，被上訴人告知上訴人這樣會賺很多利息，被上訴人載上
      訴人去銀行領二十萬元，後來被上訴人說要介紹人給上訴人認識，被上訴人和
      車上的陳聰文在講話，陳聰文拿一張紙據給被上訴人註明有收到二十萬元，那
      天林玉蝦也在車上，嗣後被上訴人跟上訴人說要去看土地，被上訴人就把借據
      給上訴人，後來有指給上訴人看那塊土地，第二天早上被上訴人有打電話給上
      訴人，表明二十萬元不夠，地主要五十萬元才願意設定抵押，所以上訴人又去
      銀行領三十萬元給被上訴人，在十三日被上訴人帶上訴人去代書那裡辦相關借
      貸事宜，被上訴人告知上訴人由其全權處理即可。後來被上訴人有親自將乙張
      六十萬元之本票交付予上訴人，要上訴人別再找她討錢，可以證明兩造間確有
      借貸關係。
三、證據：除援用原審之立證方法外，並提出恆德法律事務所函及發票人陳永釧之六
    十萬元本票各乙紙為證。
乙、被上訴人方面：
一、聲明：駁回上訴。
二、陳述：除與原審判決書所載者相同茲予引用外，補稱：
（一）事實經過係於八十五年六月十日下午一時許，上訴人到被上訴人辦公處所，巧
      遇之前已認識之訴外人林玉蝦，林玉蝦即向上訴人提及員山有一塊土地要抵押
      貸款，詢問上訴人有沒有錢可以出借，經上訴人表示同意後，林玉蝦即開車載
      上訴人去找訴外人陳聰文，並要求被上訴人陪同去看地，在此之前，被上訴人
      並不認識陳聰文。嗣後陳聰文即向上訴人表示地主要借四百五十萬元，並稱土
      地目前有抵押，需先拿出五十萬元辦理塗銷抵押權，後由陳聰文開車先載上訴
      人（車上尚有被上訴人及林玉蝦）去銀行提二十萬元，因被上訴人坐在後座中
      間，故由上訴人交給被上訴人轉交給坐在後座左邊的林玉蝦收受，是被上訴人
      並未參與借貸之事，嗣後陳聰文侵吞五十萬元，遭上訴人發現後，經虛構五十
      萬元係被上訴人所借，再轉借給林玉蝦賺取差額利息，實際上兩造間並無系爭
      借貸契約關係，被上訴人亦未曾仲介上訴人借錢予陳聰文、林玉蝦、羅麗花等
      人，被上訴人僅係單純陪同上訴人去看地而已。
（二）上訴人於刑事詐欺案件中，於八十七年十月八日偵訊時先指稱：被上訴人於八
      十五年六月十日及同月十一日先後向上訴人拿了二十萬元及三十萬元共計五十
      萬元，六月十四日陳聰文又向上訴人拿四百萬元，但扣除八萬五千五百元利息
      ，並寫字據為四百五十萬元云云；後於同年十月二十九日偵訊時改稱：借據是
      陳聰文寫好拿給被上訴人，再由被上訴人拿給上訴人，錢都是在銀行交給被上
      訴人云云；於八十七年十一月十七日刑事庭訊問時稱：八十五年六月十一日被
      上訴人至上訴人家中載伊去銀行領三十萬云云；於八十八年一月二十二日刑事
      庭訊問時又稱：八十五年六月十一日我到銀行拿三十萬元給被上訴人他們云云
      ；於八十八年一月二十二日訊問時又改稱八十五年六月十日被上訴人打電話說
      羅麗花要借二十萬元，上訴人到銀行領現金二十萬元給被上訴人，之後被上訴
      人就拿了一張陳聰文書立之條子上面書寫本金、利息等云云，顯見上訴人前後
      供述不一，互為矛盾，且與其在本件民事案件陳述又有所歧異，無法採信。
（三）訴外人陳聰文、林玉蝦於刑事詐欺案件前後供述互有矛盾，並串通虛偽陳述，
      企圖規避責任，且陳聰文有多次財產犯罪前科，顯見其陳述不可採信。況收據
      上明確記載，係陳聰文收受四百五十萬元，利息也是依照四百五十萬元計算，
      顯見五十萬元借款之事與被上訴人無關。而陳聰文係詐騙上訴人之人，上訴人
      竟以陳聰文提出之不實內容的恆德法律事務所函為證，顯見上訴人與陳聰文間
      互相串通並虛構事實，欲將責任推卸予被上訴人。
三、證據：援用原審之立證方法。
丙、本院依職權調取被上訴人及陳聰文涉犯詐欺罪嫌之歷次偵審卷宗。
    理  由
一、上訴人於原審除依據借貸契約之法律關係請求以外，曾另主張依據侵權行為之法
    律關係請求，其主張依侵權行為法律關係請求之部分，業經原審判決以上訴人無
    法舉證證明有陷於錯誤而交付五十萬元之情事，且上訴人所提出之詐欺告訴，業
    經本院八十八年度易字第四號判決被上訴人無罪，並經臺灣高等法院以八十九年
    上易字第三五八號判決維持原判決而確定，上訴人此部分之主張不足為採為由，
    而駁回其訴。上訴人於本院審理時，未再主張依據侵權行為之法律關係請求，而
    僅依據借貸契約之法律關係請求，是本院僅就上訴人得否依據借貸契約之法律關
    係而為請求予以審判，先予敘明。
二、本件上訴人起訴主張：被上訴人於八十五年六月間，利用上訴人識字不多，佯稱
    訴外人鄭清讚、羅麗花夫婦需款孔急，請求上訴人借款四百五十萬元，並稱鄭清
    讚、羅麗花願以土地設定抵押供作擔保，並介紹認識訴外人陳聰文、林玉蝦等人
　　，上訴人遂於八十五年六月十日、十一日、十四日交付前述共計四百五十萬元之
　　現金予被上訴人，然被上訴人卻將其中五十萬元借予訴外人林玉蝦以賺取利息，
　　其餘四百萬元則轉交鄭清讚、羅麗花夫婦，至八十五年十月間上訴人向鄭清讚、
　　羅麗花夫婦請求支付利息時方知其僅借款四百萬元，其餘五十萬元由被上訴人以
　　月息四分轉借予林玉蝦，則前開五十萬元係由被上訴人向上訴人所借貸，爰依借
　　貸契約之法律關係請求被上訴人返還五十萬元並自八十七年八月一日起至清償日
　　止按年息百分之五計算之利息等語。被上訴人則以：被上訴人僅係單純陪同上訴
　　人去察看借款人欲提供設定抵押作擔保之土地而已，在此之前並不認識訴外人陳
　　聰文，上訴人主張之借貸關係，係上訴人與訴外人陳聰文、林玉蝦間之問題，並
　　非由被上訴人所仲介，兩造間並無五十萬元之借貸契約關係存在等語，資為抗辯
　　。是本件之爭點即在於兩造間是否有五十萬元之借貸契約存在。
三、按當事人主張有利於己之事實者，就其事實有舉證之責任，民事訴訟法第二百七
    十七條第一項前段定有明文。上訴人主張兩造間就五十萬元有借貸契約存在，為
    被上訴人否認，自應由上訴人就借款之事實負舉證責任。經查：
（一）上訴人於原審主張被上訴人於本院八十八年度易字第四號詐欺案件中，坦承有
      向上訴人借款云云，經本院調閱該案件之卷宗，被上訴人確係自始即否認有向
      上訴人借款，上訴人此部分之主張不足採信。
（二）上訴人雖主張被上訴人應返還借款云云，惟經原審於九十年九月三日審理時詢
      問上訴人依據何法律關係要求返還五十萬元，上訴人於原審陳稱：本件係由被
      上訴人居間仲介整個借款，五十萬元的部分是交給被上訴人，所以要求被上訴
      人返還五十萬元，實際上借款卻分為四百萬元及五十萬元，五十萬元的部分是
      被上訴人經手借給林玉蝦等語；而上訴人於本院九十年十二月二十六日準備程
      序時亦陳稱：被上訴人打電話給上訴人提及有人有一塊地要向上訴人貸款四百
      萬元，並沒有跟上訴人說誰要借錢，後來被上訴人說是要借四百五十萬元，六
      月十日當天被上訴人說要拿土地給上訴人設定抵押，但是要先拿二十萬元給地
      主鄭清讚，被上訴人告知上訴人這樣會賺很多利息，被上訴人載上訴人去銀行
      領二十萬元，後來被上訴人說要介紹人給上訴人認識，被上訴人和車上的陳聰
      文在講話，陳聰文拿一張紙據給被上訴人註明有收到二十萬元，那天林玉蝦也
      在車上，嗣後被上訴人跟上訴人說要去看土地，被上訴人就把借據給上訴人，
      後來有指給上訴人看那塊土地，第二天早上被上訴人有打電話給上訴人，表明
      二十萬元不夠，地主要五十萬元才願意設定抵押，所以上訴人又去銀行領三十
      萬元給被上訴人，在十三日被上訴人帶上訴人去代書那裡辦相關借貸事宜，被
      上訴人告知上訴人由其全權處理即可等語。是依據上訴人本身之前開陳述內容
      ，其所主張之事實係被上訴人有參與仲介借款之事，亦非兩造間成立借貸契約
      之事實。
（三）上訴人雖稱訴外人陳聰文可以作證五十萬元係由被上訴人所拿取云云，並提出
      恆德法律事務所函乙份為證，然查該函文內容僅係陳聰文片面陳述內容，而陳
      聰文為本件借款之利害關係人，其陳述之內容可否採信，已屬可疑；且依照陳
      聰文所親自簽寫之收據內容：「茲向丙○○女士接手肆佰伍拾萬元正（土地設
      定完成）收據須還給陳聰文。陳聰文14/6（表示六月十四日）」，又在另紙由
　　　陳聰文於六月十日交付上訴人之收據上載明：本金四百五十萬元利息一分九厘
　　　，並寫有計算利息為八萬五千五百元及扣除已收之二十萬元之記載，此有陳聰
　　　文簽寫之收據二紙附卷可參，依上開記載，顯見四百五十萬元確係由訴外人陳
　　　聰文收受無疑，核與上訴人於八十七年度他字第二三四號詐欺案件偵查中陳稱
　　　：是陳聰文在借據背面計算利息過程，先拿二十萬元，還要拿四百二十一萬四
　　　千五百元，是陳聰文自己寫給我等語相符。訴外人陳聰文雖表示僅收受四百萬
　　　元而否認收受五十萬元云云，惟渠對於何以該收據記載收受四百五十萬元之事
　　　實無法提出合理解釋，在八十七年度他字第二三四號詐欺案件偵查中先陳稱：
　　　是為了保證其（指上訴人）權益才多寫五十萬元云云，嗣就借據後面為何簽收
      為四百二十一萬四千五百元乙節，改稱：不知道，後檢察官訊以：既然不知道
      借款四百五十萬元為何借據寫四百五十萬元等語，陳聰文則辯稱：那是行規，
      一定要加云云，而於本院八十八年度易字第四號詐欺案件審理時又改稱：是丙
      ○○要我寫的，她說這樣才有保障云云。陳聰文前述陳述矛盾不一，且與常情
      相違，要屬卸責之詞，亦經臺灣高等法院以八十九年度上易字第三五八號詐欺
      案件判決認定：陳聰文自始即知悉系爭借款之來龍去脈，其辯稱五十萬元部分
      不知情云云顯屬卸飾之詞等語，此經本院調取前述刑事詐欺案件歷次偵審卷宗
      審核屬實，是本院認為應以該收據客觀上所表明之意思較符實情，亦即四百五
      十萬元均由陳聰文所取得。又系爭五十萬元最後係由訴外人林玉蝦所取得使用
      之事實，業經訴外人林玉蝦於前述偵審時自承在卷，訴外人林玉蝦雖稱系爭五
      十萬元是私下向被上訴人所借，按四分息計算云云，惟其先於偵查時陳稱：向
      被上訴人借的錢不知道她錢的來源云云，嗣於本院刑事庭審理時又改稱：乙○
      ○說五十萬元是向丙○○調現，我有付二萬元利息給乙○○，連同四百萬元部
      分利息十二萬元總共十四萬元，我都拿給乙○○云云，其關於是否知悉從被上
      訴人處取得之五十萬元之來源，供述已有歧異，況依照上訴人於本院所陳述：
      先拿二十萬元給車上的陳聰文時，陳聰文有拿一張紙據給被上訴人註明有收到
      二十萬元，那天林玉蝦也在車上云云，而被上訴人亦稱：陳聰文開車先載上訴
      人（車上尚有被上訴人及林玉蝦）去銀行提二十萬元，因被上訴人坐在後座中
      間，故由上訴人交給被上訴人轉交給坐在後座左邊的林玉蝦收受云云，不論兩
      造何者陳述為真實，然其陳述內容關於訴外人林玉蝦曾偕同陳聰文一起收受上
      訴人所交付之二十萬元此點則屬一致，是林玉蝦對於陳聰文收受上訴人所交付
      之金錢及陳聰文簽寫字據給上訴人之事實亦有所知悉，五十萬元既由陳聰文所
      收受，而林玉蝦自承有使用該五十萬元之事實，顯見系爭五十萬元之借貸契約
      關係應存在於上訴人與林玉蝦之間。
（四）至被上訴人辯稱從未參與仲介系爭借款之事云云，然查：本件經由被上訴人向
　　　上訴人接洽借款，經訴外人林玉蝦及陳聰文於前述詐欺案件偵審時一致供明，
　　　核與上訴人指述被上訴人介紹認識陳聰文等人之情節相符，且被上訴人為上訴
　　　人之兄嫂，衡情上訴人當無攀誣之理，又被上訴人於詐欺案件偵查中已供稱其
　　　係借款之中間人等情不諱，而上訴人、陳聰文、林玉蝦、羅麗花等復一致指稱
　　　在黃宗光代書處辦理借款及抵押權設定手續時被上訴人在場，另鄭清讚夫婦借
　　　款後曾以支票支付三個月之利息（該利息係以本金四百萬元月息三分計算，即
　　　每月十二萬元），該等支票係由陳聰文提示兌領後交由林玉蝦連同林玉蝦本身
　　　之利息一併交付與被上訴人，而被上訴人再將利息交付上訴人（該利息係按本
　　　金四百五十萬元月息一分九釐計算，即每月八萬五千五百元）等情，亦據羅麗
　　　花、林玉蝦、上訴人及陳聰文陳述在卷，此經本院調閱前述刑事詐欺案件歷次
      偵審卷宗審核屬實，被上訴人猶執前詞抗辯顯不足採。是本件被上訴人確與陳
      聰文居中仲介上訴人將四百五十萬元分別借給羅麗花夫婦四百萬元及林玉蝦五
      十萬元之事實，堪予認定。惟被上訴人既為仲介人而非借款人，系爭五十萬元
      之借貸契約關係存在於上訴人與林玉蝦之間，是上訴人亦僅能向林玉蝦請求返
      還借款，而不能向被上訴人請求。至系爭五十萬元借款，林玉蝦以月息四分計
      算付予被上訴人之二萬元，與被上訴人僅轉交上訴人以月息一分九釐計算之九
      千五百元，顯有一萬零五百元之價差部分，核其性質應屬於被上訴人仲介過程
      中所賺取之利息差額與佣金利潤，上訴人既經由被上訴人及陳聰文仲介而約定
      四百五十萬元利息均以月息一分九釐計算，即每月八萬五千五百元，則上述一
      萬零五百元價差部分，核屬被上訴人與訴外人林玉蝦間之約定問題，與上訴人
      並無關係，附此敘明。另上訴人陳稱被上訴人曾親自交付六十萬元本票予上訴
      人云云，固據其於本院言詞辯論時提出六十萬元本票乙張為證，然該本票上發
      票人並非被上訴人本人，且與系爭五十萬元借款金額不符，與本件待證事實無
      關，併此敘明。
四、綜上，系爭五十萬元借貸契約關係既存在於上訴人與林玉蝦之間，從而，上訴人
    依據借貸契約之法律關係請求被上訴人返還五十萬元及遲延利息，即屬無據，應
    予駁回。上訴意旨指摘原判決不當，求予廢棄改判，為無理由，應予駁回。
五、據上論結，本件上訴為無理由，依民事訴訟法第四百三十六條之一第三項、第四
    百四十九條第一項、第七十八條，判決如主文。
中　　　華　　　民　　　國　　九十一　　年　　　七　　　月　　一　　日
                            臺灣宜蘭地方法院民事庭
~B審判長法官　楊麗秋
~B法　　　官　劉家祥
~B法　　　官　林俊廷
右正本證明與原本無異。
本判決不得上訴。
中　　　華　　　民　　　國　　九十一　　年　　　七　　　月　　一　　日
~B法院書記官　黃月雲
